臺灣高等法院刑事判決　　　　　　　　99年度上訴字第3535號
上　訴　人　臺灣臺北地方法院檢察署檢察官
被　　　告　范泳武
上列上訴人因被告組織犯罪防制條例等案件，不服臺灣臺北地方
法院99年度訴緝字第136號，中華民國99年8月31日第一審判決
（起訴案號：臺灣臺北地方法院檢察署98年度偵字第29178號、
99 年度偵字第2938號），提起上訴，本院判決如下：
    主  文
上訴駁回。
    理  由
壹、證據能力部分：
    按被告以外之人（包括證人、鑑定人、告訴人、被害人及共
    同被告等）於審判外之陳述雖不符刑事訴訟法第159條之1至
    之4等四條之規定，然經當事人於審判程序同意作為證據，
    法院審酌該言詞陳述或書面陳述作成時之情況，認為適當者
    ，亦得為證據；當事人、代理人或辯護人於法院調查證據時
    ，知有刑事訴訟法第159條第1項不得為證據之情形，而未於
    言詞辯論終結前聲明異議者，視為有前項之同意，同法第15
    9條之5定有明文。立法意旨在於傳聞證據未經當事人之反對
    詰問予以核實，原則上先予排除。惟若當事人已放棄反對詰
    問權，於審判程序中表明同意該等傳聞證據可作為證據；或
    於言詞辯論終結前未聲明異議，基於尊重當事人對傳聞證據
    之處分權，及證據資料愈豐富，愈有助於真實發見之理念，
    且強化言詞辯論主義，使訴訟程序得以順暢進行，上開傳聞
    證據亦均具有證據能力。查本件除如上所述外，以下所引用
    之被告以外之人於審判外之供述或非供述證據，因檢察官、
    被告已於本院準備程序及審判程序時均表示沒意見（見本院
    卷第34頁反面、第42頁、第45頁），且迄至言詞辯論終結前
    均未聲明異議，而本院審酌上開供述或非供述等證據資料製
    作時之情況，無不當取供及證明力明顯過低之瑕疵，認以之
    作為證據應屬適當，揆諸前開規定，本院亦認為均應有證據
    能力。
貳、實體部分：
一、公訴意旨略以：
（一）參與犯罪組織部分：
      被告范泳武（綽號「小武」）與另案被告許家源（綽號「
      阿源」）、李竑億、吳夏清（綽號「阿清」）、林舜田（
      綽號「阿田」）、劉順生（綽號「阿生」）（以上5人已
      由原審法院另案審結）、真實姓名年籍不詳綽號「阿國」
      等人，共同參與具有集團性、常習性、脅迫性及暴力性之
      「萬國幫」犯罪組織。因認被告范泳武此部分所為，涉犯
      組織犯罪防制條例第3條第1項後段參與犯罪組織罪嫌。
（二）對被害人王弘益恐嚇取財部分：
   1、被告范泳武與另案被告李竑億、吳夏清、林舜田、劉順生
      （以上4人已由原審法院另案審結）等人，共同基於意圖
      為渠等不法所有之犯意聯絡，自民國98年3月起，在臺北
      市萬華區西門町地區一帶，以數人圍住帶往偏僻巷內之方
      式，陸續向被害人王弘益恐嚇，要求被害人王弘益須按月
      繳交新臺幣（下同）3千元充作保護費，使被害人王弘益
      心生畏懼，因而交付財物予李竑億等人。期間渠等因於98
      年3月26日某時，在前述西門町地區，向被害人王弘益恐
      嚇取財未果，竟由被告劉順生動手毀棄損壞被害人王弘益
      所有之車牌號碼WUV-468號輕型機車，復於隔日，在上開
      西門町地區，毀棄損壞被害人王弘益所有之摩托羅拉廠牌
      之黑色手機1支（毀棄損壞機車及手機部分未據告訴），
      又動手毆打被害人王弘益，致被害人王弘益受有身體多處
      鈍傷之傷害（傷害部分未據告訴），使被害人王弘益心生
      畏懼。
   2、嗣於98年7月間許家源出監後，改由許家源（已由原審法
      院另案審結）夥同被告范泳武及李竑億、吳夏清、林舜田
      及劉順生等人，共同基於意圖為渠等不法所有之犯意聯絡
      ，自98年7月間起，在上述西門町地區一帶，陸續以收取
      保護費為由，向被害人王弘益恐嚇取財。期間渠等有於98
      年9月17日，在臺北市○○區○○路一段30巷口，另於98
      年10月2日，在臺北市○○區○○街與峨嵋街口處，向被
      害人王弘益恐嚇，要被害人王弘益繳交保護費，均使被害
      人王弘益心生畏懼，因而分別交付5百元、3千元之財物予
      被告許家源等人。總計自98年3月間至98年10月間止，被
      害人王弘益共交付8千元款項。
   3、因認被告范泳武此部分所為，涉犯刑段第346條第1項恐嚇
      取財罪嫌。且先後多次行為為集合犯之包括一罪。
（三）對被害人鄭景元詐欺得利及恐嚇取財部分：
      被告范泳武意圖為自己不法所有，於98年10月2日晚上8時
      許，在臺北市○○區○○路133巷口，明知其並無給付計
      程車資之意願，卻搭乘被害人鄭景元所駕駛車牌號碼989-
      LV號計程車，前往臺北縣三重市○○街某處，再從該處搭
      乘上揭計程車返回臺北市○○區○○路巷口，使被害人鄭
      景元陷於錯誤，誤以為被告將給付計程車資而提供上開計
      程車乘載服務，而使被告獲取財產上不法利益。途中被告
      並意圖為自己不法之所有，向被害人鄭景元恫嚇稱：伊是
      幫派份子，在臺北市萬華區西門町一帶出沒，借伊錢是會
      怎樣等語，使被害人鄭景元心生畏懼，因而交付800 元款
      項予被告范泳武。因認被告范泳武此部分所為係犯刑法第
      339條第2項之詐欺得利罪及第346條第1項之恐嚇取財罪嫌
      。
二、按犯罪事實應依證據認定之，無證據不得認定犯罪事實，又
    不能證明被告犯罪或其行為不罰者，應諭知無罪之判決，刑
    事訴訟法第154條第2項、第301條第1項分別定有明文。次按
    認定不利於被告之事實，須依積極證據，茍積極之證據本身
    存有瑕疵而不足為不利於被告事實之認定，即應為有利於被
    告之認定，更不必有何有利之證據，而此用以證明犯罪事實
    之證據，猶須於通常一般人均不至於有所懷疑，堪予確信其
    已臻真實者，始得據以為有罪之認定，倘其證明尚未達到此
    一程度，而有合理性之懷疑存在，致使無從為有罪之確信時
    ，即應為無罪之判決，此有最高法院82年度台上字第163號
    判決、76年台上字第4986號、30年上字第816號等判例意旨
    可資參照。末按告訴人之告訴，係以使被告受刑事訴追為目
    的，是其陳述是否與事實相符，仍應調查其他證據以資審認
    ，亦據最高法院52年台上字第1300號判例闡釋甚明。
三、公訴意旨認被告涉犯上開罪嫌，無非係以下列證據為其論據
    ：
（一）關於參與犯罪組織部分：
      係以被告范泳武及許家源、李竑億、吳夏清、林舜田、劉
      順生等人分別於警詢時所為之陳述，及被害人林結村、翁
      麗華、王弘益、黃坤洲等人於偵查中之證詞。
（二）關於對被害人王弘益恐嚇取財部分:
      係以證人即被害人王弘益之證詞為其論據。
（三）關於對被害人鄭景元恐嚇取財及詐欺得利部分:
      係以證人即被害人林結村之證詞為其論據。
四、訊據被告堅詞否認參與萬國幫之犯罪組織，亦否認對被害人
    王弘益恐嚇取財及對被害人鄭景元詐欺得利、恐嚇取財，並
    辯稱:我不認識鄭景元，沒有坐他的計程車，也沒有跟他拿
    800元等語。經查:
（一）參與犯罪組織部分：
      依組織犯罪防制條例第2條規定：「本條例所稱之犯罪組
      織，係指3人以上，有內部管理結構，以犯罪為宗旨，或
      以其成員從事犯罪活動，具有集團性、常習性及脅迫性或
      暴力性之組織」。自集團性而言，除應要有3人以上之外
      ，該組織須有內部管理結構，主持人與成員間應有層級之
      分，且組織本身亦不應因主持人或其他管理人或成員之更
      換而有所異同；自常習性而言，該組織之存續在時間上具
      有永久性，且並非為某一特定犯罪，或某特定人士而組成
      。本件檢察官起訴認被告范泳武參與萬國幫犯罪組織，但
      就「萬國幫」之內部管理結構究竟如何？該組織之內部管
      理結構中，有關主持人或其他管理人或成員更換時，究竟
      有如何之替代約定？苟為首的林貞智無從領導時，該組織
      是否繼續存在，而具有永久性？入會人員之入會儀式為何
      ？等攸關該組織是否為犯罪組織？另被告范泳武是於何時
      加入「萬國幫」？其參加時有無經過特定之入會儀式？等
      犯罪構成要件，均未舉證以實其說。所提出之監聽譯文中
      ，並無有關被告范泳武參與「萬國幫」犯罪組織之相關內
      容。雖依證人即被害人林結村等人之證詞，被告為「萬國
      幫」之份子，但此不乏被告為在西門町一帶活動，而實施
      之手段之一，尚難據此推論確有「萬國幫」之犯罪組織，
      以及其參與該犯罪組織。此外，復查無其他積極之證據足
      以證明確有「萬國幫」之犯罪組織，以及被告范泳武參與
      該犯罪組織之事實，自應為被告范泳武無罪之諭知。
（二）對被害人王弘益恐嚇取財部分:
      證人王弘益固於偵查中結證稱：有時許家源來，有時是李
      竑億來，他們都會帶吳夏清、林舜田及范泳武一起前來，
      每次來都是3、4個人等語（見臺灣臺北地方法院檢察署98
      年度偵字第29178號偵查卷第289頁）。惟參諸其在原審審
      理時證稱：范泳武、林舜田也是在叫客。林舜田有曾經跟
      過來，他只是路過要跟我打屁這樣而已；98年3月開始到3
      月26日前，付過1次錢，是付給李竑億；是阿生有跟他一
      起走過來。范泳武、林舜田等人沒有來；3月26、27日那
      次，只有劉順生一人；98年7、8月間，是許家源一個人來
      收錢。最後一次，我要許家源打電話給李竑億，後來許家
      源、李竑億兩個人一起來等語（見原審卷一第205頁、第
      211頁至第214頁），證人王弘益前後證詞顯非一致，其偵
      查中之證述，是否可採，殆有疑問。退步言，縱認證人王
      弘益於偵查中之證詞屬實，然公訴意旨此部分起訴之犯罪
      事實，除證人王弘益之單一證述外，並無其他積極之證據
      足資佐證。揆諸前開規定及說明，此部分自應亦為被告范
      泳武無罪之諭知。
（三）對被害人鄭景元詐欺得利及恐嚇取財部分:
      證人鄭景元固於偵查中結證稱：被告在西門町成都路攔車
      說要去三重市○○街，到達時，表示要折返西門町，且要
      向我借800元，我說我身上沒有那麼多錢，被告看到我車
      上零錢盒說，那些錢先借我，他看起來眼露兇光，所以我
      不敢不拿給他，他算過後說還不夠200元，只好再拿50 元
      硬幣4個給他，還叫我一定要載他回西門町，我只要再載
      他回成都路。回成都路後他就下車離開，車錢100多元，
      連同他拿走的錢，約1000餘元。他跟我說他都在西門町出
      來，我給他錢是會怎麼，我聽後很害怕等語（見同上第29
      178號偵查卷第363頁、第364頁）。惟公訴人並未提出其
      他積極證據以資佐證。況退步言，縱認證人鄭景元於偵查
      中之上揭證述屬實，然公訴意旨此部分起訴之犯罪事實，
      除證人鄭景元之單一證述外，並無其他積極之證據足資佐
      證。依上揭規定及說明，此部分自亦應為被告范泳武無罪
      之諭知。
五、原審經審理結果，認無其他積極證據足資證明被告范泳武有
    公訴人所指之上開犯行，而為被告范泳武無罪之諭知，尚無
    不合，公訴人上訴意旨以：（一）涉犯組織犯罪防制條例部
    分：查組織犯罪防制條例第2條並未規定加入幫派組織必須
    有幫規、入會儀式抑或必須主持人或其他管理人更換時如何
    替代約定之構成要件，而加入幫派組織之過程本即具有秘密
    性，除被告本人以外不可能有其他非該組織之外部人得知，
    原審判決創設獨特之要件，增加法律所無限制，難認妥適。
    而本件被告與其餘已經本署99年度上字第290號上訴之許家
    源等人乃三人以上，具有「大哥」、「小弟」之上下階層關
    係，亦具有集團性、常習性從事暴力或脅迫之犯罪，應已構
    成組織犯罪。（二）對被害人鄭景元詐欺得利及恐嚇取財部
    分：原審以此部分被告范泳武辯稱伊不認識鄭景元，沒有坐
    他的計程車，也沒有跟他拿800元等語。除證人鄭景元之單
    一證詞外，無其他積極之證據足以佐證，認罪證不足，而為
    無罪之諭知，惟查，被告范泳武惟查為素行不良之黑道分子
    ，被害人鄭景元區區一計程車司機，面對不定乘客隨時上車
    ，若非實有其事，怎敢指訴不移？且被害人並非僅以告訴人
    身分陳述，其在具結後之陳述之證據力為何不可採？原審並
    未具體論述。尚嫌理由不備。（三）關於對被害人王弘益恐
    嚇取財部分：原起訴意旨認被告范泳武與共同被告吳夏清、
    林舜田（前經原審法院以99年度訴字第213號刑事判決無罪
    ，已經檢察官以99年度上字第290號上訴書提起上訴）98 年
    3月間起至10月間止對王弘益恐嚇及恐嚇取財。被害人王弘
    益於警詢、偵查就共同被告吳夏清、林舜田、李竑憶部分均
    指證歷歷，於原審審理中則任意就此部分翻異其詞。公訴人
    於交互詰問時就此部分亦提出質疑，然證人王弘益與另名被
    害人翁麗華就其前後不一致之供述仍無法自圓其說；衡諸審
    理中被告林舜田並未在押，證人王弘益、翁麗華於審理中明
    顯係因畏懼而支吾其詞，原審不探究被害人王弘益、翁麗華
    之警、偵證詞與審理中證詞差異之緣由，逕以採認其審理中
    之證詞，有應調查之證據未予調查之違誤。綜上所述，原審
    判決顯有違誤，請求撤銷原審判決，另為更為適當合法之判
    決。惟查：（一）揆諸上揭說明，本件檢察官起訴雖認被告
    范泳武參與萬國幫犯罪組織，但公訴人就「萬國幫」之內部
    管理結構究竟如何？該組織之內部管理結構中，有關主持人
    或其他管理人或成員更換時，究竟有如何之替代約定？苟為
    首的林貞智無從領導時，該組織是否繼續存在，而具有永久
    性？入會人員之入會儀式為何？等攸關該組織是否為犯罪組
    織？另被告范泳武是於何時分別加入「萬國幫」？其參加時
    有無經過特定之入會儀式？等犯罪構成要件，均未舉證以實
    其說。證人即被害人林結村等人之證詞雖證述被告為「萬國
    幫」之份子，但此不乏被告為在西門町一帶活動，而實施之
    手段之一，尚難據此推論確有「萬國幫」之犯罪組織，以及
    其參與該犯罪組織。（二）次按告訴人之指訴不能作為犯罪
    事實認定之唯一證據，須有其他補強之證據。查證人王弘益
    固於偵查中結證稱：有時許家源來，有時是李竑億來，他們
    都會帶吳夏清、林舜田及范泳武一起前來，每次來都是3、4
    個人等語（見98年度偵字第29178號偵查卷第289頁）。惟參
    諸其在原審審理時證稱：范泳武、林舜田也是在叫客。林舜
    田有曾經跟過來，他只是路過要跟我打屁這樣而已；98年3
    月開始到3月26日前，付過1次錢，是付給李竑億；是阿生有
    跟他一起走過來。范泳武、林舜田等人沒有來；3月26、27
    日那次，只有劉順生一人；98年7、8月間，是許家源一個人
    來收錢。最後一次，我要許家源打電話給李竑億，後來許家
    源、李竑億兩個人一起來等語（見原審卷一第205頁、第211
    頁至第214頁），證人王弘益前後證詞顯非一致，其偵查中
    之證述，是否可採，殆有疑問。退步言，縱認證人王弘益於
    偵查中之證詞屬實，然公訴意旨此部分起訴之犯罪事實，除
    證人王弘益之單一證述外，並無其他積極之證據足資佐證。
    此部分自不能證明被告范泳武涉有上開犯行。（三）參諸證
    人鄭景元固於偵查中證稱：被告在西門町成都路攔車說要去
    三重市○○街，到達時，表示要折返西門町，且要向我借
    800元，我說我身上沒有那麼多錢，被告看到我車上零錢盒
    說，那些錢先借我，他看起來眼露兇光，所以我不敢不拿給
    他，他算過後說還不夠200元，只好再拿50元硬幣4個給他，
    還叫我一定要載他回西門町，我只要再載他回成都路。回成
    都路後他就下車離開，車錢100多元，連同他拿走的錢，約
    1000餘元。他跟我說他都在西門町出來，我給他錢是會怎麼
    ，我聽後很害怕等語（見同上偵查卷第363頁、第364頁）。
    惟公訴人並未提出其他積極證據以資佐證。況退步言，縱認
    證人鄭景元於偵查中之上揭證述屬實，然公訴意旨此部分起
    訴之犯罪事實，除證人鄭景元之單一證述外，並無其他積極
    之證據足資佐證。依上揭規定及說明，此部分自不能證明被
    告范泳武涉有上開犯行。此外，本件如上所述，亦尚乏積極
    證據足資證明被告范泳武涉有上開罪嫌，是本件自不能僅以
    公訴人上揭指訴，遽認被告范泳武涉有上揭犯行，此業據原
    審判決於判決理由內均詳予論述，且並無違背經驗法則及論
    理法則。又按證據之取捨及證據證明力如何，均屬事實審法
    院得自由裁量、判斷之職權，苟其此項裁量、判斷，並不悖
    乎通常一般之人日常生活經驗之定則或論理法則，且於判決
    內論敘其何以作此判斷之心證理由者，即不得任意指摘其為
    違法。上訴人上訴仍執陳詞，對於原審依職權所為之證據取
    捨以及心證裁量，重為爭執，仍無從使本院形成被告范泳武
    有罪之心證，且並未提出其他積極證據以供調查，是其上訴
    為無理由，應予駁回。
據上論斷，應依刑事訴訟法第368條，判決如主文。
本案經檢察官鄭鑫宏到庭執行職務。
中    華    民    國    100    年    1    月    27    日
                刑事第十五庭  審判長法  官  沈宜生
                                    法  官  林明俊
                                    法  官  吳炳桂
以上正本證明與原本無異。
本件除被告被訴違反組織犯罪防制條例部分，檢察官如不服本判
決，應於收受送達後10日內向本院提出上訴書狀，其未敘述上訴
之理由者並得於提起上訴後10日內向本院補提理由書（均須按他
造當事人之人數附繕本）「切勿逕送上級法院」。
其餘部分檢察官及被告均不得上訴。
                                    書記官  洪雅蔓
中    華    民    國   100    年    1     月    28    日